【裁判字號】    92,上易,454
【裁判日期】    920716
【裁判案由】    返還借款
【裁判全文】
臺灣高等法院民事判決                            九十二年度上易字第四五四號
    上  訴  人  乙○○
    訴訟代理人  曹家彝律師
    複 代理 人  吳瑞哲
    被 上訴 人  甲○○
    上  訴  人  賴青鵬律師
    複 代 理人  簡宥樺
右當事人間返還借款事件，上訴人對於中華民國九十二年三月二十五日臺灣臺北地方
法院九十一年度訴字第四八九七號第一審判決提起上訴，本院判決如左：
    主    文
上訴駁回。
第二審訴訟費用由上訴人負擔。
    事    實
甲、上訴人方面：
壹、聲明：
    (一)原判決廢棄。
    (二)被上訴人應給付上訴人新台幣（下同）八十九萬元及自起訴狀繕本送達被上訴
      人之翌日起至清償日止，按年息百分之五計算之利息。
貳、陳述：除與原判決記載相同者外，補稱略以：
一、被上訴人確曾向上訴人借款，上訴人已善盡舉證責任：
    (一)本件被上訴人於順利自上訴人取得借款後，曾親自簽立系爭收據為證，則由被
      上訴人所簽之系爭借據，應足證明上訴人與被上訴人間就借貸金錢之意思表示
      已有合致。再者，關於上訴人確有交付金錢之事實，亦業經原審證人杜加和證
      稱：「我有一次去領料看見老闆去鐵櫃拿錢出來，他在那邊算，甲○○在旁邊
      等：：」，及證人吳裕順證稱：「（工作時有無見過被告）有見過二次，我那
      時是工頭，時間是七十八年間，第一次我去領材料有看過，老闆（即上訴人）
      從鐵櫃拿錢出來，有交給被告（即被上訴人），多少錢我不知道，第二次我去
      向老闆借錢，我也有看到，被告在寫借據，我也在寫借據，金額我不知道」。
      職是，本件上訴人就其與被上訴人間確有金錢借貸關係存在一事，已就應具備
      之特別要件即金錢之交付及借貸意思表示互相一致，善盡其舉證之責，被上訴
      人確曾向上訴人借貸金錢，應堪認定。
    (二)再者，依最高法院八十七年度台上字第一六一一號民事裁判意旨，借據本身並
      非不足以表明交付借款之事實，其於訴訟上仍具有相當之證明力，而得依該借
      據之文義內容，為適當之推知認定，是縱僅有一紙借據，仍得依其文義為交付
      借款事實之推知認定，況本件被上訴人親自書立之借據有七紙之數，則依經驗
      、論理法則，自更足以據此推知認定上訴人確有交付借款予被上訴人之事實。
      更何況本件就上訴人有無交付借款事實之舉證，上訴人於原審審理時亦業已聲
      請傳訊證人杜加和、吳裕順到庭證述明確，益證本件上訴人確有借貸金錢予被
      上訴人，上訴人就主張之借款事實已善盡舉證之責。
二、被上訴人未盡其舉證之責：
    本件上訴人就其主張與被上訴人間確有金錢借貸關係存在一事，已就應具備之特
    別要件即金錢之交付及借貸意思表示互相一致，已有適當之證明而善盡其舉證之
    責，則揆諸最高法院十八年上字第二八五五號、十九年上字第二三四五號判例意
    旨，被上訴人如抗辯不實，自應就其反對之主張，負舉證之責，然觀被上訴人於
    原審所稱，除一再空言否認其曾向上訴人借用系爭借款外，對於其抗辯未收受借
    款，而為何又簽立系爭數紙借據一事，卻始終未提出任何證據，以為證明，是被
    上訴人確未盡其舉證之責，被上訴人所抗辯，自不足採信。
三、被上訴人之抗辯，悖於經驗法則，而不足採：
    查系爭之數紙借據乃被上訴人所親自簽立，此業經被上訴人於原審所自承無誤，
    則依經驗法則，由此借據之書立，應已有相當之證明被上訴人確向上訴人借貸金
    錢，況且本件上訴人所憑以請求返還借款者，乃數張被上訴人親立之借據，倘被
    上訴人未曾收受系爭借款，則其豈會再次、陸續書立系爭借據予上訴人，足見本
    件被上訴人之抗辯，不僅顯與事實不符，更有悖於經驗法則。
、證據：除援用原審所提證據外，補提最高法院民事裁判要旨四份為證。
乙、被上訴人方面：
壹、聲明：
    駁回上訴。
貳、陳述：除與原判決記載相同者外，補稱略以：
一、上訴人就被上訴人收受借款之事實，未盡舉證責任：
    (一)依民法第四百七十四條第一項規定及最高法院八十七年台上字第一六一一號裁
      判意旨，上訴人應先就其主張之事實，即被上訴人確有借款八十九萬元之事實
      ，負舉證責任，又上訴人固提出借據影本七紙為證，惟該等借據上僅記載「茲
      借用新台幣：：元正」等，並未表明借用人即被上訴人已收到借款，尚不足證
      明上訴人已交付借款之事實，則上訴人主張被上訴人有借款八十九萬元之事實
      ，尚未善盡舉證之責任，從而上訴人之主張即不能認為成立，而不待被上訴人
      舉出反證。
    (二)上訴人上訴理由主張：「倘被上訴人未曾收受系爭借款，則豈會再次、陸續書
      立系爭借據予上訴人：：」，而認本件係連續借貸之情形，惟連續借貸乃各個
      獨立借貸所組成，各別獨立之借貸是否有交付借款之事實，仍應分別依證據認
      定，上訴人不得僅以持有數紙借據，即認已盡舉證之責。又上訴人與被上訴人
      原是夫妻關係，於七十二年辦理離婚，但仍在一起同居，雖無夫妻之名但仍具
      有夫妻之實，直到八十二年才正式分開，上訴人從事建築業，在外有些債務問
      題，乃藉此利用被上訴人簽立借據，被上訴人不識字只會簽自己的名字，所以
      借據均係上訴人寫的，僅由被上訴人簽名，被上訴人並不知道內容，而兩造均
      為六、七十歲的年紀，那個年代的人，身分為太太之被上訴人是丈夫叫他做什
      麼，他即按指示做什麼。
二、證人杜加和、吳裕順之證詞不足採：
    (一)證人杜加和部分：
      查該證人於原法院九十一年度訴字第四八九七號返還借款事件九十一年十一月
      二十六日辯論筆錄稱：「：：我沒有看到有無把錢交給甲○○，我領完料就走
      了，沒有看到」，於同院九十一年度北簡字第一五一六六號清償借款事件九十
      一年十二月五日辯論筆錄則稱：「：：我有看到原告拿錢給被告，拿多少錢我
      不知道：：」，前述證人杜加和「沒有看到」、「有看到」之證詞矛盾，其證
      詞顯不足採。
    (二)證人吳裕順部分：
      查該證人於前揭原法院第四八九七號事件九十一年十一月二十六日辯論筆錄稱
      ：「有見過二次：：多少錢我不知道：：」，於前揭同院第一五一六六號事件
      九十一年十二月五日辯論筆錄稱：「我看過二次被告去向原告拿錢也寫借據：
      ：我不知道是多少錢：：」，嗣於同院九十一年度北小字第一八七七號清償借
      款事件九十二年四月四日辯論筆錄則稱：「：：我看到很多次，有七萬、十一
      萬、十七萬：：」，上述證人吳裕順「看過二次」、「看到很多次」及「多少
      錢我不知道」、「有七萬、十一萬、十七萬」等證詞矛盾，其證詞亦不足採。
    (三)又證人吳裕順於同院九十一年度北小字第一八七七號清償借款事件九十二年四
      月四日辯論筆錄稱：「借據是空白的，從頭到尾是被告所寫的，沒有蓋章」，
      惟本件借據均有蓋章，且借據內容之筆跡並非被上訴人之筆跡，則上開證詞與
      事實不符，亦不足以為證據資料。
三、本件上訴人主張借款金額為八十九萬元，借據計有七紙，借款日期分別為七十八
    年五月二十日、六月十二日、六月三十日、八月十日、十月一日、十二月一日及
    七十九年一月二十日，借款金額分別為十一萬元、九萬元、八萬元、十七萬元、
    十五萬元、十六萬元及十三萬元。而另案原法院九十一年度北小字第一八七七號
    事件，上訴人乃以七萬元之借據乙紙主張被上訴人借款，另案同院九十一年度北
    簡字第一五一六六號事件，上訴人係以十八萬元之借據乙紙主張被上訴人借款，
    則證人杜加和、吳裕順於前揭原法院第四八九七號、第一五一六六號、第一八七
    七號事件中，同時證述上訴人拿錢給被上訴人，其所見究係何筆？金額若干？均
    不明確，若為另案之七萬元或十八萬元，則與本件無涉，亦足證證人之證詞不足
    採。
、證據：除援用原審所提證據外，補提最高法院裁判、原法院九十一年度訴字第四
    八九七號、九十一年度北簡字第一五一六六號民事事件辯論筆錄各一份及借據二
    份為證。
    理    由
一、上訴人起訴主張：被上訴人自民國七十八年五月二十日起至七十九年一月二十日
    止陸續向伊借貸金錢七次，金額總計為新台幣（下同）八十九萬元，此有被上訴
    人所簽具之借據七張為憑，惟被上訴人屆期竟拒不清償。爰依消費借貸之法律關
    係，請求被上訴人返還借款八十九萬元並加計法定遲延利息等語。
    被上訴人則以：兩造原是夫妻關係，於七十二年辦理離婚，但仍在一起同居，雖
    無夫妻之名但仍具有夫妻之實，直到八十二年才正式分開，上訴人從事建築業，
    在外有些債務問題，乃藉此利用被上訴人簽立借據，被上訴人不識字只會簽自己
    的名字，所以借據均係上訴人寫的，僅由被上訴人簽名，被上訴人並不知道內容
    ，而兩造均為六、七十歲的年紀，那個年代的人，身分為太太之被上訴人是丈夫
    叫他做什麼，他即按指示做什麼。上訴人固提出借據七紙為證，惟該借據上僅記
    載「茲借用新台幣壹拾壹萬元正，：：」等語，並未表明借用人即伊已收到借款
    ，並不足以證明上訴人已交付借款之事實，再上訴人雖以證人杜加和及吳裕順之
    證詞主張兩造間有借款之事實，惟證人杜加和、吳裕順之證詞含糊，無法證明伊
    確有向上訴人借用系爭八十九萬元，更何況伊於上訴人主張借款之時間，仍有多
    筆定期存款，益證上訴人本件主張不實等語，資為抗辯。
二、上訴人主張：伊持有被上訴人自七十八年五月二十日起至七十九年一月二十日所
    簽之借據七紙，七紙借據總金額為八十九萬元等情，業據提出借據七紙為證（見
    一審卷十六頁至二十二頁），且為被上訴人所不爭執，應堪信其此部分之主張為
    真實。
三、至上訴人主張：被上訴人持上開七紙借據向伊共借用八十九萬元並收受該八十九
    萬元款項一節，則為被上訴人所否認，並以前開情詞置辯，查：
    (一)按當事人主張有利於己之事實者，就其事實有舉證之責任，民事訴訟法第二百
      七十七條本文定有明文。次按消費借貸契約屬要物契約，因借用物之交付而生
      效力。借用人出具之借據（借用證），倘未表明已收到借款，不足證明有交付
      借款之事實，且其對之又有爭執者，貸與人自仍須就交付借款之事實負舉證責
      任（最高法院八十七年度台上字第一六一一號判決參照）。準此，若貸與人所
      持有之借據上並無借用人承認收受借款之字樣時，貸與人仍應就其已交付借款
      予借用人之事實負舉證責任。上訴人雖另主張上開判決意旨不適用於本件連續
      借貸之情形，如前面之借款尚未借到，被上訴人豈願再簽後面之借據？惟查連
      續借貸仍係各個獨立借貸所組成，各別獨立之借貸是否有交付借款之事實，仍
      應分別依證據認定之，足見上訴人此部分之主張要非可採。
    (二)上訴人主張：伊提出之前開自七十八年五月二十日起至七十九年一月二十日止
      被上訴人出具之借據七紙，已足證明被上訴人確已收受借款云云，惟查：其七
      紙借據均係載稱：「茲借用新台幣壹拾壹萬元正：：：」等字樣，並未表明借
      用人即被上訴人曾收受借據所載之金額，依上開說明，前開七紙借據自不足以
      證明上訴人確有將借據所載金額如數交付被上訴人，且被上訴人於上開期間，
      在華南銀行台北南門分行仍有四筆定期存款，合計七十萬元等情，亦據被上訴
      人提出定期存款明細表一件為證（見一審卷八十頁），亦為上訴人所不爭執。
      準此，被上訴人於七十八年五月二十日起至七十九年一月二十日止既有上開存
      款尚未動用，衡之常情亦無再向上訴人借貸八、九十萬元之必要；另上訴人雖
      舉證人杜加和、吳裕順證明被上訴人確已收受本件八十九萬元之借款，惟證人
      杜加和於原審係結稱：「我有一次去領料看見老闆（指上訴人）去鐵櫃拿錢出
      來，他在那邊算，甲○○在那邊等，我沒有看到有無把錢交給甲○○，我領完
      料就走了，沒有看到」等語（見一審卷六九頁），證人吳裕順則證稱：「有，
      見過（指被上訴人）二次，我那時是工頭，時間是七十八年間，第一次我去領
      材料有看過，老闆從鐵櫃拿錢出來，有交給被告（即被上訴人），多少錢我不
      知道，第二次我去向老闆借錢，我也有看到，被告（即被上訴人）在寫借據，
      我也在寫借據，金額我不知道」等情在卷（見一審卷七一頁），據此以觀，證
      人杜加和並無法確定上訴人有無把上開金錢交付被上訴人，證人吳裕順亦不確
      定上訴人交予被上訴人之金額究係多少？且縱有交付，所交付者是否即屬本件
      八十九萬元之借款？足見上開證人之證言尚有瑕疵，亦無法資為證明上訴人曾
      交付本件八十九萬元之消費借貸款予被上訴人之事實。上訴人謂其就本件消費
      借貸款八十九萬元交付予被上訴人之事實已盡其舉證責任云云，即非可取。
四、綜上所述，本件上訴人就其確曾交付八十九萬元消費借貸款予被上訴人之事實，
    既未能舉證以實其說，則其依消費借貸之法律關係請求被上訴人返還八十九萬元
    消費借貸款並加計法定遲延利息，即非正當，不應准許。原審為上訴人敗訴之判
    決並駁回其假執行之聲請，核無違誤，上訴意旨指摘原判決不當，求予廢棄改判
    ，為無理由，應予駁回。
五、兩造其餘之攻擊防禦方法暨聲明所用之證據，核與本件判決之結果均不生影響，
    已無再予論述之必要，併此敘明。
據上論結，本件上訴為無理由，依民事訴訟法第四百四十九條第一項、第七十八條判
決如主文。
中      華      民      國    九十二    年      七      月    十六      日
                              民事第四庭
                                  審判長法  官  李  瓊  蔭
                                        法  官  林  金  吾
                                        法  官  楊  豐  卿
右正本係照原本作成。
不得上訴。
中      華      民      國    九十二    年      七      月     十七     日
                                        書記官  殷  丹  妮


司法院資訊處製作；財團法人民間司法改革基金會備份。
